【裁判字號】    97,易,1711
【裁判日期】    971009
【裁判案由】    偽造文書
【裁判全文】
臺灣臺北地方法院刑事判決              97年度易字第1711號
公  訴  人  臺灣臺北地方法院檢察署檢察官
被      告  乙○○
上列被告因偽造文書等案件，經檢察官聲請簡易判決處刑（97年
度偵字第5873號），本院認不宜以簡易判決處刑，改依通常程序
審理，茲判決如下：
    主  文
乙○○意圖為自己不法之所有，以詐術使人將本人之物交付，處
有期徒刑肆月，如易科罰金以銀元佰元即新臺幣玖佰元折算壹
日；減為有期徒刑貳月，如易科罰金以銀元參佰元即新臺幣玖佰
元折算壹日。
    事  實
一、乙○○自民國八十九年七月七日起受僱於玴明工程有限公司
    （址設桃園縣中壢市○○○街101巷7號1樓，下稱玴明公司
    ），九十一年七月間乙○○年滿六十歲，擬申請勞工保險之
    老年給付，其明知依申請老年給付之規定，須退職者始得申
    請，而乙○○仍繼續在玴明公司任職，並未申請退職，竟意
    圖為自己不法之所有，於九十一年八月一日取得勞工保險給
    付申請書一紙，自行填載身分資料後，持該申請書向玴明公
    司之會計曾芳瑜表示其要退保，要求不知情之曾芳瑜在申請
    書上蓋玴明公司之大、小章以證明之，曾芳瑜乃依其要求在
    該申請書上蓋妥玴明公司之大小章，乙○○隨即在該申請書
    上填載其自九十一年八月一日起退職，並於同日持該保險給
    付申請書向位於臺北市中山區○○○路○段四號之勞工保險
    局承辦人員申請老年給付，而以該文書內容佯稱其已自玴明
    公司退職，該承辦人員因此陷於錯誤，將乙○○已於九十一
    年七月三十一日退職之事項登載在勞工保險局所掌管之老年
    給付編審清單內，並提前結算乙○○之年資，發給其老年給
    付共新臺幣（下同）七十八萬三千元，嗣因乙○○於九十六
    年間向勞工保險局申訴其於九十六年一月十五日遭玴明公司
    資遣，薪資計算短少等情，勞工保險局始知乙○○前開老年
    給付之申請內容不實。
二、案經勞工保險局函請桃園縣政府警察局楊梅分局報告臺灣臺
    北地方法院檢察署檢察官偵查後起訴。
    理  由
一、訊據被告乙○○固承認有於前揭時、地受僱於玴明公司，於
    九十一年八月一日並未自玴明公司退職，卻在勞工保險給付
    申請書上填載其自九十一年八月一日從玴明公司退職，並持
    交玴明公司會計曾芳瑜蓋用玴明公司之大小章，再持該申請
    書向勞保局申請老年給付，因此獲得七十八萬三千元之老年
    給付，之後其於九十六年一月十五日遭玴明公司資遣，向勞
    工保險局申訴玴明公司薪資有以多報少之情況，方引發本案
    之事實，惟否認有何詐欺之犯行，辯稱：九十一年間其年滿
    六十歲，是玴明公司經理甲○○告知其可領取老年給付，所
    以才自行到勞工保險局辦理老年給付，當時不知需要退職才
    能領取老年給付云云。經查：
(一)、勞工保險被保險人申請老年給付之流程，依照勞工保險條例
    施行細則第八十四條規定，應備妥老年給付申請書、給付收
    據、戶籍謄本或國民身分證正背面影本，身分證影本應由投
    保單位蓋章證明與原件相符，故被保險人應備妥給付申請書
    ，填妥個人身分基本資料，蓋妥印章，並於申請書退職日期
    欄填明「本人確於○年○月○日退職」，送由投保單位蓋章
    證明，以憑向勞工保險局辦理請領給付。據此，本案乙○○
    於九十一年八月一日退職申請老年給付，其給付申請書退職
    日期，應由乙○○填寫後再由投保單位蓋章證明，有勞工保
    險局97年6月26日保給老字第09760433630號函、97年7月30
    日保給老字第09760519160號函各一紙在卷可稽。其次，證
    人曾芳瑜於檢察官偵訊時具結證稱：自八十六年開始在玴明
    公司擔任會計職務，不知道被告在公司的勞保年資，要個人
    去勞工保險局查，被告曾經拿老年給付申請書要我用印，他
    說申請退保是年滿六十歲或者在同單位服務二十五年以上，
    被告說他符合第一項，我有當被告的面打電話去桃園的勞工
    保險局辦事處問，被告確實符合資格，負責人有授權我可以
    幫員工辦加退保，所以我才給他用印，他是自己去申請的，
    我之前在該公司沒有幫員工辦過退休，他是第一個等語（偵
    查卷第59至61頁），足見被告是自行向玴明公司會計表示其
    欲辦理老年給付，並自行持申請書向勞工保險局辦理申請事
    宜。再觀諸卷內所附被告當時提出之勞工保險給付申請書，
    其內確有個人資料及退職日期之欄位，退職日期欄位應載明
    「本人確於○年○月○日退職」，而被告於本院審理時供稱
    勞工保險申請書係其親簽，退職日期是其自行填寫等語（本
    院97年8月18日審判筆錄第8頁），再參酌被告於本院當庭書
    寫之阿拉伯數字字跡，確與上開申請書上之退職日期字跡相
    符，有當庭書寫字跡與前揭勞工保險給付申請書各一紙附卷
    為憑（本院卷第17頁、偵查卷第17頁），益徵被告確有在勞
    工保險給付申請書上親自填載個人基本資料，並註明「本人
    確於九十一年八月一日退職」等字句，而被告於本院審理時
    自承其並未於九十一年八月一日自玴明公司退職，並有離職
    證明書一張存卷可查（偵查卷第34頁），顯見被告對其在勞
    工保險給付申請書上填載不實之退職日期，並持以向勞工保
    險局行使之情形，當然有所知悉。
(二)、被告辯稱其不知可申請老年給付，是公司上司甲○○叫其申
    請，其才申請等語，並稱公司上司甲○○、丙○○均知悉此
    事。惟證人甲○○於本院審理時證稱：與被告為玴明公司同
    事，不曾叫被告去申請老年給付，每個人的年資是自己才知
    道，伊連自己的年資多少都不清楚，也沒有辦（人事）這個
    業務，伊在公司負責標工程、報價、估價等業務，公司的人
    事、會計是曾芳瑜小姐處理，伊不可能告知被告去申請老年
    給付，伊本人也沒有去申請過，伊沒有看過被告之勞工保險
    給付申請書，是錢申請下來伊才知道，因為被告有跟同事說
    有領到一筆錢等語（本院97年8月18日審判筆錄第2至4頁）
    ；核與證人曾芳瑜於檢察官偵訊時證稱甲○○沒有問過被告
    之勞保年資，被告要求蓋公司大小章時，也沒提到是甲○○
    建議他可以退保等語相符（偵查卷第60頁）；而證人丙○○
    亦證稱：其在玴明公司負責工務即工地現場之職務，沒有負
    責人事或勞保業務，被告是其下屬，不知道被告有去辦老年
    給付，被告也未提及甲○○告知其年紀到了，可以去領勞保
    給付，其在玴明公司任職將近十年，沒聽說公司裡有同仁辦
    理勞保之老年給付，也沒聽說甲○○有告知其他同仁滿六十
    歲可以辦老年給付等語詳盡（同上審判筆錄第5至7頁），是
    證人甲○○、丙○○兩人之證述相互吻合，其等在公司負責
    工務，並不處理人事，故其等證稱不知他人年資，也不知如
    何辦老年給付等語，核與常情相符，應堪採信。再者，經本
    院向勞工保險局函查玴明公司自八十九年一月一日起至九十
    六年一月一日止，有無員工申請老年給付之紀錄？該局函覆
    稱該公司除被告外，並無其他員工申請老年給付之紀錄，有
    該局97年7月24日保承資字第09760333020號函暨所附之投保
    資料一份在卷可參（本院卷第19至43頁），是該公司既無於
    員工年滿六十歲時，鼓勵員工辦理老年給付以節省保險費用
    之慣例，亦徵證人甲○○證稱伊不知被告可申請老年給付，
    未告知被告可去申請等語，確與實情相符，應堪採信。
(三)、末查，被告於九十一年八月一日佯稱其符合老年給付資格，
    親填勞工保險給付申請書向勞工保險局申請老年給付，勞工
    保險局承辦人員誤信被告確已退職，遂按被告退職當月起前
    三年之平均月投保薪資計算，發給四十七個月共計七十八萬
    三千元之老年給付，上開款項業於九十一年八月十日核付，
    並將給付金額匯入被告指定之金融機構等情，有勞工保險局
    96年12月31日保政二字第09660002320號函暨所附之勞工保
    險給付申請書、老年給付受理編審清單、勞保異動參考資料
    各一份在卷供參（偵查卷第15至17頁），足見被告確有施用
    詐術，使勞工保險局承辦人員陷於錯誤，據以核發上開金額
    予被告之事實。
(四)、綜上所述，被告所辯均不足採，本件事證明確，被告犯行堪
    以認定。
二、論罪科刑部分：
(一)、查被告乙○○行為後，刑法業於九十四年二月二日修正公布
    部分條文，並於九十五年七月一日施行。依修正後刑法第二
    條第一項規定：「行為後法律有變更者，適用行為時之法律
    。但行為後之法律有利於行為人者，適用最有利於行為人之
    法律。」，此條規定係規範行為後法律變更所生新舊法律比
    較適用之準據，是刑法第二條本身雖經修正，尚無比較新舊
    法之問題，應一律適用裁判時之現行刑法第二條，以決定適
    用之刑罰法律。又被告行為時，刑法第三百三十九條第一項
    普通詐欺罪之法定刑為「五年以下有期徒刑、拘役或科或併
    科一千元以下罰金。」，且依斯時罰金罰鍰提高標準條例第
    一條前段規定，「依法律應處罰金、罰鍰者，就其原定數額
    得提高為二倍至十倍」。故該罪罰金刑部分經提高後為一萬
    元以下，經折算為新臺幣後，最高可罰新臺幣三萬元，最低
    則為新臺幣三元（銀元一元）。至被告行為後公布施行之刑
    法施行法第一條之一規定：「中華民國九十四年一月七日刑
    法修正施行後，刑法分則編所定罰金之貨幣單位為新臺幣。
    九十四年一月七日刑法修正時，刑法分則編未修正之條文定
    有罰金者，自九十四年一月七日刑法修正施行後，就其所定
    數額提高為三十倍。但七十二年六月二十六日至九十四年一
    月七日新增或修正之條文，就其所定數額提高為三倍」；且
    刑法第三十三條第五款亦修正為：「主刑之種類：罰金，新
    臺幣一千元以上，以百元計算之」。查刑法第三百三十九條
    第一項規定，係七十二年六月二十六日前所訂定，故依新法
    規定，罰金部分應提高為三十倍，即最高可罰新臺幣三萬元
    ，最低應罰新臺幣一千元。經比較新、舊法之結果，應以被
    告行為時之舊法對其較為有利。
(二)、核被告乙○○所為，係犯刑法第三百三十九條第一項之詐欺
    取財既遂罪。檢察官於聲請簡易判決處刑書之所犯法條欄雖
    未記載刑法第三百三十九條第一項詐欺取財罪，但於犯罪事
    實已明載被告填載不實之退職日期，使勞工保險局承辦人員
    誤信為真，發給被告老年給付七十八萬三千元，顯將詐欺取
    財之犯罪事實予以列入，故其僅係漏引上開法條，況蒞庭之
    公訴檢察官已當庭補充上開法條，故本院自得就此部分予以
    審理。爰審酌被告於行為時年事已高，思慮較欠周延，其為
    貪圖利益，提早退保領得老年給付，遂為本案犯行，其詐取
    之金額為七十八萬餘元，惟其遭玴明公司資遣後，又認其所
    獲給付過少，因此提出申訴，可知被告僅為貪得利益，對其
    前開犯行並無悔意，又被告於偵、審程序中仍推諉卸責，訛
    稱係公司上司建議其申請老年給付，方為本案犯行，足見被
    告犯後態度不佳等一切情狀，量處如主文所示之刑。再者，
    被告行為時之刑法第四十一條第一項前段規定：「犯最重本
    刑為五年以下有期徒刑以下之刑之罪，而受六個月以下有期
    徒刑或拘役之宣告，因身體、教育、職業、家庭之關係或其
    他正當事由，執行顯有困難者，得以（銀元）一元以上三元
    以下折算一日，易科罰金。」。又被告行為時之易科罰金折
    算標準，依廢止前罰金罰鍰提高標準條例第二條規定（現已
    刪除），就其原定數額提高為一百倍折算一日，是本件被告
    行為時之易科罰金折算標準，應以銀元一百元至三百元即新
    臺幣三百元至九百元折算為一日。惟被告行為後新法第四十
    一條第一項前段修正為：「犯最重本刑為五年以下有期徒刑
    以下之刑之罪，而受六個月以下有期徒刑或拘役之宣告者，
    得以新臺幣一千元、二千元或三千元折算一日，易科罰金。
    」。比較修正前後之易科罰金折算標準，以修正前之規定較
    有利於被告，自應依修正後刑法第二條第一項前段規定，適
    用修正前刑法第四十一條第一項前段及廢止前罰金罰鍰提高
    標準條例第二條之規定，諭知易科罰金之折算標準。其次，
    中華民國九十六年罪犯減刑條例於九十六年六月十五日通過
    ，並自九十六年七月十六日開始施行，查被告之犯罪行為係
    在九十六年四月二十四日以前所為，且經本院宣告有期徒刑
    一年六月以下之刑，而無前述條例第三條規定不予減刑之情
    形，合於減刑之條件，應依該條例第二條第一項第三款規定
    減其刑期如主文所示，並依前述修正前規定諭知易科罰金之
    折算標準。
三、不另為無罪諭知部分：
(一)、公訴意旨另以：被告乙○○自八十九年七月七日日起受僱於
    玴明公司，九十一年七月間乙○○年滿六十歲擬申請勞工保
    險之老年給付，其明知依申請老年給付之規定，須退職者始
    得申請，而乙○○仍繼續在玴明公司任職，並未申請退職，
    竟於九十一年八月一日至臺北市中山區○○○路○段四號之
    勞工保險局拿取勞工保險給付通知書一紙，填載其自九十一
    年八月一日起退職，並取回玴明公司，向會計曾芳瑜表示要
    退保，要求不知情之曾芳瑜在申請書上蓋玴明公司大、小章
    以證明之，後於九十一年八月一日持前開申請書申辦，使勞
    工保險局之承辦人員誤以為乙○○之勞工保險於九十一年七
    月三十一日退除，而將此不實事項登載於勞工保險局所掌管
    之老年給付編審清單內，並提前結算年資發給老年給付七十
    八萬三千元，足以生損害於勞工保險局對於勞工保險資料管
    理之正確性，因認被告另涉有刑法第二百十四條之使公務員
    登載不實罪嫌。惟按，犯罪事實應依證據認定之，無證據不
    得認定犯罪事實；又不能證明被告犯罪者，應諭知無罪之判
    決，刑事訴訟法第一百五十四條第二項、第三百零一條第一
    項分別定有明文。訊據被告乙○○堅詞否認上開犯行，辯稱
    勞工保險局應為實質審查，縱使其填寫不實之資料，亦不構
    成上開罪嫌等語。
(二)、按刑法第二百十四條所謂使公務員登載不實事項於公文書罪
    ，須一經他人之聲明或申報，公務員即有登載之義務，並依
    其所為之聲明或申報予以登載，而屬不實之事項者，始足構
    成。若其所為聲明或申報，公務員尚須為實質之審查，以判
    斷其真實與否，始得為一定之記載者，即非本罪所稱之使公
    務員登載不實。依勞工保險條例規定，勞保局承辦人員對於
    投保單位申報之員工薪資金額，有查核之權責。雇主依勞工
    保險條例之規定，就其僱用之勞工向勞保局辦理勞工保險而
    申報該勞工之薪資金額，其正確與否，既尚有待於勞保局之
    查核，縱其將投保薪資金額以多報少而申報不實，依上開說
    明，殊不能將之與「使公務員登載不實」同視，即不足構成
    刑法第二百十四條之罪。再參諸勞工保險條例第十條第三項
    之立法理由「為避免投保單位將不合規定之人員申報投保，
    配合加強查核工作之需要，酌增查核範圍及查對資料」所示
    ，顯見台閩地區勞工保險局承辦人員，對於投保單位申報之
    員工及其薪資金額，有查核之權責甚明，有最高法院八十二
    年台非字第四０二號、八十三年台非字第二三九號判決可資
    參照。同理，員工是否自公司退職、退保之事實，應係勞工
    保險局有權查核之事項。故本案被告提出之勞工保險給付申
    請書，其內有關退職日期之記載，並非一經他人之聲明或申
    報，公務員即有登載之義務，故被告縱為不實之登記，亦不
    構成刑法第二百十四條之使公務員登載不實罪。此外，復查
    無其他證據足證被告乙○○有聲請簡易判決處刑書所載之犯
    行，故依前述法條意旨，本應為被告此部分犯行無罪之諭知
    ，但公訴人既認被告此部分行為如果成立犯罪，與前述業經
    本院論罪科刑之部分，具有裁判上一罪之關係，爰不另為無
    罪之諭知。
據上論斷，應依刑事訴訟法第四百五十二條、第二百八十四條之
一、第二百九十九條第一項前段，刑法第二條第一項前段、第三
百三十九條第一項，九十五年七月一日修正施行前第四十一條第
一項前段，刑法施行法第一條之一，廢止前罰金罰鍰提高標準條
第二條，現行法規所定貨幣單位折算新臺幣條例第二條，中華民
國九十六年罪犯減刑條例第二條第一項第三款、第七條第一項、
第九條，判決如主文。
本案經檢察官蔡彥守到庭執行職務。
中    華    民    國    97    年    10    月    9    日
                  刑事第十八庭   審判長法  官  胡宗淦
                                       法  官  林芳華
                                       法  官  游士珺
上正本證明與原本無異。
如不服本判決，應於判決送達後10日內向本院提出上訴狀（應抄
附繕本）。告訴人或被害人如對於本判決不服者，應具備理由請
求檢察官上訴，其上訴期間之計算係以檢察官收受判決正本之日
期為準。
                                       書記官  林素霜
中    華    民    國    97    年    10    月    13    日
附錄本案論罪法條
中華民國刑法第339條
意圖為自己或第三人不法之所有，以詐術使人將本人或第三人之
物交付者，處5年以下有期徒刑、拘役或科或併科1千元以下罰金
。


司法院資訊處製作；財團法人民間司法改革基金會備份。
